【裁判字號】    97,訴,2628
【裁判日期】    980521
【裁判案由】    損害賠償
【裁判全文】
臺灣臺中地方法院民事判決  97年度訴字第2628號
原      告    甲○○ ○○○○ ○○○○○○○○○○ ○○○○○（新禾電子股份有限
              公司）
法定代理人    丁○○
訴訟代理人    陳盈壽律師
被      告    采鋒科技股份有限公司
兼法定代理人  乙○○
上列當事人間請求損害賠償事件，本院於民國98年5月7日言詞辯
論終結，判決如下：
    主  文
原告之訴及假執行之聲請均駁回。
訴訟費用由原告負擔。
    事實及理由
甲、程序方面：
一、按當事人喪失訴訟能力或法定代理人死亡或其代理權消滅者
    ，訴訟程序在有法定代理人或取得訴訟能力之本人，承受其
    訴訟以前當然停止；惟有訴訟代理人時不適用之；另承受訴
    訟人，於得為承受時，應即為承受之聲明。民事訴訟法第17
    0條、第173條及第175條第1項分別定有明文。本件訴訟繫屬
    中，原告之法定代理人變更為丁○○，業經原告提出變更法
    定代理人證明文件為證，丁○○並聲明承受訴訟，核符前開
    規定，應予准許。
二、按訴狀送達後，原告不得將原訴變更或追加他訴，但請求之
    基礎事實同一，或擴張或減縮應受判決事項之聲明者，不在
    此限，民事訴訟法第255條第1項第2、3款定有明文。本件原
    告起訴時係依侵權行為之法律關係請求（一）被告乙○○應
    給付原告新台幣（下同）1,392,123元，及自起訴狀繕本送
    達之翌日起至清償日止，按年息5%計算之利息。（二）訴訟
    費用由被告乙○○負擔。嗣於民國97年12月31日追加請求返
    還借貸物為請求權基礎，並追加采鋒科技股份有限公司（下
    稱采鋒公司）被告，及追加備位聲明：（一）被告乙○○應
    給付原告163,175元，及自起訴狀繕本送達翌日起至清償日
    止，按年息5%計算之利息。（二）被告采鋒公司應給付原告
    1,228,948元，及自起訴狀繕本送達之翌日起至清償日止，
    按年息5%計算之利息。（三）訴訟費用由被告負擔。雖被告
    不同意原告上開追加，惟原告請求之基礎事實均係被告乙○○於擔任原告公司負責人期間轉帳爭執及應否返還該款，揆
    之首揭規定，自應准許。
貳、實體方面：
一、原告主張：
（一）先位之訴部分：
    (一)原告為薩摩亞註冊之外國公司，被告乙○○於95年12月起
      至97年3月21日止，受任擔任原告公司負責人，嗣乙○○
      因轉讓其所有原告公司股份予他人，原告公司負責人於97
      年3月8日變更為訴外人林佩倫。詎林佩倫於97年3月21日
      與乙○○辦理交接時，發現乙○○於擔任原告公司負責人
      期間，均未製作帳冊資料，乙○○並於96年4月4日自原告
      公司中國國際商業銀行東台中分行帳戶領取美金37,050元
      （折合新台幣1,288,948元），及於97年2月19日指示訴外
      人黃女玲由原告公司上開帳戶領取美金5,100元（拆合新
      台幣161,772元），乙○○無法交代領取原因，經原告請
      求歸還未果。
    (二)按公司負責人應忠實執行業務並盡善良管理人之注意義務
      ，如有違反致公司受有損害者，負損害賠償責任。因故意
      或過失不法侵害他人之權利者，負損害賠償責任。受任人
      因處理委任事務有過失，或因逾越權限之行為所生之損害
      ，對於委任人應負賠償之責。公司法第23條第1項、民法
      第184條第1項前段、第544條分別定有明文。乙○○受任
      擔任原告公司負責人期間，本應忠實執行業務，竟未經原
      告公司股東同意，擅自挪用原告公司上開款項，所為顯致
      原告公司受有損害，原告公司自得依上揭規定請求乙○○
      賠償。
    (三)原告公司係被告采鋒公司投資大陸益鋒公司所設立，主要
      為投資大陸益鋒公司匯入資金及對外接單收款之用，非如
      乙○○主張係供作留置利潤及償還采鋒公司之代墊款之用
      。故基本上原告公司資金流向只會匯款入大陸益鋒公司，
      不會匯款給采鋒公司。大陸益鋒公司與采鋒公司之代墊款
      項部分，係因大陸資金匯回台灣困難，一開始董事會均同
      意以提高大陸益鋒公司對采鋒公司購買機器售價方式，將
      采鋒公司代墊款匯回采鋒公司，惟並無從原告公司之盈餘
      直接償還之先例。否則大陸益鋒公司豈會以高於市場行情
      向采鋒公司購進機器設備。台灣台中地方法院檢察署97年
      度偵字第11591號雖認定乙○○97年2月19日領取美金5,10
      0元無侵占、背信之犯行而為不起訴處分確定，惟該不起
      訴處分書並未認定大陸益鋒公司是否有積欠采鋒公司款項
      及金額，是自不足以為乙○○有利之認定。原告公司、采
      鋒公司及大陸益鋒公司股份交叉轉讓時，為釐清彼此相關
      債權債務關係，已於96年10月由訴外人采鋒公司代表丙○○與大陸益鋒公司代表林佩倫辦理結清，已一併將彼此間
      代墊款項結算清楚，並加計進合約價額中，並據此簽訂設
      備合約，於合約款中一併支付清楚，此有往來信件、合約
      及匯款證明可證，是大陸益鋒公司已無積欠采鋒公司任何
      款項，則乙○○主張97年2月19日所領取美金5,100元係用
      以償還大陸益鋒公司對采鋒公司之代墊款，自與事實不符
      。退步言，縱認原告公司之利潤係為償還采鋒公司各項代
      墊款，惟乙○○所轉出之美金5,100元是否均為原告公司
      之利潤已屬有疑，及原告公司是否仍積欠采鋒公司款項，
      亦未見憑證，自無足說明該轉出美金5,100元之正當性。
      乙○○擔任原告公司負責人期間共轉帳16筆，除其中14筆
      轉入大陸益鋒公司外，另2筆匯款（即本件請求之款項）
      予采鋒公司，即與當初設立原告公司之目的不符，其合法
      性及目的即為本件爭執所在。
    (四)否認原告公司法定代理人丁○○曾指示乙○○於96年4月4
      日轉出美金37,050元、97年2月19日轉出美金5,100元之情
      事。蓋丁○○長期在大陸經商，96年間回台期間僅77天，
      加上新創大陸公司，無法兼顧采鋒公司營運，故當時雖掛
      名為采鋒公司之法定代理人，然已連續多次向董事會提出
      更換總經理及負責人之請求，但未獲同意。嗣采鋒公司於
      96年2月10日股東常會始通過由訴外人曾明煇接任總經理
      ，並由曾明煇負責采鋒公司實際營運，故丁○○僅為掛名
      負責人，采鋒公司全由總經理曾明煇及董事即乙○○負責
      ，證人丙○○證述采鋒公司財務仍由丁○○掌控即有不實
      。至采鋒公司之網路轉帳設立係因當時丁○○需長期在大
      陸所設，僅設定員工薪資轉帳及采鋒公司乙存帳戶轉甲存
      帳戶，並無法將采鋒公司資金轉出，即難以丁○○知悉該
      網路轉帳密碼即謂采鋒公司財務由丁○○掌控，被告辯稱
      受丁○○指示將原告公司資金匯至采鋒公司即屬卸責之詞
      。乙○○擔任原告公司負責人期間，掌管原告公司所有文
      件、存摺、戳章等資料，相關原告公司之設立登記及資本
      帳務規劃全由乙○○所另外投資並擔任負責人之昱維管理
      顧問公司（下稱昱維公司）負責處理，同時采鋒公司之會
      計帳務亦委由昱維公司記帳、報稅，則乙○○稱其不知帳
      務處理內容及受他人指示匯款即有不實。再就98年4月4日
      轉出美金37,070元（包括匯費美金20元）部分，雖乙○○
      提出96年3月7日采鋒公司董事會議事錄，惟其上均未有任
      何董事簽章，原告否認其真正，難據此認定乙○○係受丁○○指示而匯款。
（二）備位之訴部分：
    (一)原告公司、采鋒公司及大陸益鋒公司，其原有股東雖均相
      同，然於96年10月間3家公司股權已有交叉轉讓及切割，
      於法律上屬3個分別獨立法人，若有資金需求，仍需以借
      貸方式處理，不得以股東結構均相同為由，即隨意挪用資
      金。
    (二)若依乙○○所辯，96年4月4日匯至采鋒公司美金37,050元
      ，則此筆款項應屬原告公司貸與采鋒公司之款項，原告公
      司自得依借貸之法律關係請求采鋒公司返還。
（三）聲明：
    (一)先位聲明
    (1)被告乙○○應給付原告1,392,123元，及自起訴狀繕本送
      達之翌日起至清償日止，按年息5%計算之利息。
    (2)訴訟費用由被告負擔。
    (3)願供擔保，請准宣告假執行。
    (二)備位聲明
    (1)被告乙○○應給付原告163,175元，及自起訴狀繕本送達
      翌日起至清償日止，按年息5%計算之利息。
    (2)被告采鋒公司應給付原告1,228,948元，及自起訴狀繕本
      送達之翌日起至清償日止，按年息5%計算之利息。
    (3)訴訟費用由被告負擔。
    (4)願供擔保，請准宣告假執行。
二、被告則均以：
（一）原告公司係采鋒公司之股東投資大陸益鋒公司，為資金之
      運作而設立之境外公司。其運作如下：1.投資大陸益鋒公
      司暨匯入大陸益鋒公司資本額。2.為大陸益鋒公司對外接
      單留置利潤，例如原告公司向大陸益鋒公司買進8元，賣
      出大陸某商10元，留置2元獲利。3.原告公司留置之利潤
      做為償還采鋒公司各項代墊款，例如大陸益鋒公司向采鋒
      公司購買物料、模具、機械等、大陸台幹薪資、勞健保、
      勞退金等由采鋒公司支付等種種費用。
（二）丁○○長期在大陸，雖其於95年9月30日辭去采鋒公司總
      經理職務，並覓得曾明煇入股采鋒公司，由曾明煇於96
      年2月10日暫時出任采鋒公司總經理半年，但丁○○未曾
      交出采鋒公司之網路轉帳密碼及印鑑，仍掌控大陸益鋒公
      司及采鋒公司之財務，並盜領薪資至96年12月。而乙○○
      於97年1月起任采鋒公司負責人時，因丁○○不肯交出所
      有采鋒公司之銀行帳戶印鑑，無法動用資金運作，經以經
      濟部函文於97年4月1日向台中商業銀行南投分行申請同意
      變更采鋒公司000000000000帳戶之印鑑更換，至彰化銀行
      南投分行00000000000000帳戶迄今仍未能變更，丁○○主
      張其僅為采鋒公司之掛名負責人即非屬實。
（三）乙○○於任職原告公司共2年4個月，轉出筆數16筆，其中
      轉至大陸益鋒公司14筆，轉至采鋒公司2筆帳目清楚、金
      額及流向明確。如丁○○、林佩倫對乙○○保管之帳戶有
      疑慮，早可自行設立新境外公司自行操控。而乙○○將對
      原告公司部份股權轉讓後，並不構成原告公司負責人變更
      之要件，原應由乙○○召開股東大會選出董事，再由董事
      選出董事長，惟基於林佩倫與丁○○之資金運作方便，故
      於轉讓時一併變更原告公司之負責人。至96年4月4日所轉
      出美金37,050元，係依丁○○於采鋒公司96年3月7日召開
      董事會議之指示，乙○○於當日將其轉入采鋒公司，該資
      金運用皆由丁○○全權掌控與乙○○無關。而97年2月19
      日轉出美金5,100元，亦係遵照丁○○之指示於當日轉入
      采鋒公司，該筆匯款係償還采鋒公司代墊大陸公司幹部薪
      資，被告乙○○雖因此遭林佩倫告訴涉嫌侵占、背信罪，
      亦經檢察官為不起訴處分確定，且該期間16筆匯款皆為丁○○一手掌控采鋒公司、大陸益鋒、原告公司3家資金調
      度、運轉、挪用，顯見乙○○所匯出之資金皆依丁○○之
      指示匯出其所指定帳戶，並無挪用款項造成原告公司受損
      情形。
（四）乙○○未任采鋒公司負責人時，僅就采鋒公司外帳作報稅
      處理，未涉其經營及內帳，如知悉內帳，怎可能任丁○○
      及林佩倫盜領多年薪資及其他費用。至何以乙○○將資金
      先轉入個人美金帳戶，未直接將之轉入采鋒公司美金帳戶
      ，係因依銀行規定，境外公司必須先轉美金帳戶才可領出
      ，乙○○所屬采鋒公司及境外原告公司之帳戶皆位於台中
      市，因采鋒公司急需該營運資金，如直接轉至采鋒公司美
      金帳戶，該金額會結轉為新台幣，乙○○即必須由南投縣
      到台中市讓林佩倫用印，才能結匯新台幣入帳使用，則乙○○依丁○○指示於當日結轉匯入采鋒公司，即無違反所
      執行之業務或侵害原告公司權利可言。
（五）聲明：(一)原告之訴駁回。(二)訴訟費用由原告負擔。
三、本院判斷：
（一）原告主張乙○○於96年4月4日、97年2月19日分別自原告
      公司中國國際商業銀行東台中分行帳戶領取美金37,050元
      、美金5,100元之事實，業據提出原告公司存摺影本為證
      ，復為乙○○所不爭執，則原告之上開主張堪信為真實。
（二）先位之訴部分：
    (一)按因故意或過失，不法侵害他人之權利者，負損害賠償責
      任。民法第184條第1項前段定有明文。原告主張乙○○有
      侵占原告公司資金美金37,070元、5,100元，及違反所執
      行之業務而侵害原告公司權利之背信行為等語；乙○○則
      否認有侵占、背信等侵權行為，辯稱：匯款皆為丁○○一
      手掌控采鋒公司、大陸益鋒、原告公司之3家資金調度、
      運轉、挪用，所匯出之資金皆依丁○○之指示匯出其所指
      定帳戶，並無挪用款項造成原告公司受損情形云云。經查
      ：(1)乙○○係經原告公司法定代理人丁○○同意，為供采
      鋒公司營運之用，由乙○○於96年4月4日，自原告公司中
      國國際商業銀行東台中分行帳戶中領出美金37,070元，匯
      至采鋒公司帳戶之事實，業據丁○○於本院審理時陳述明
      確（見本院98年5月7日言詞辯論筆錄）。(2)丁○○於臺灣
      台中地方法院檢察署97年度偵字第11591號案件中證述略
      以：采鋒公司與原告公司之股東原均相同，采鋒公司董監
      事曾決議原告公司有盈餘要先清償大陸益峰公司積欠采鋒
      公司之錢，大陸益峰公司台幹薪資、勞健保都由采鋒公司
      支付，之前確實有積欠采鋒公司等語（見上開偵查卷97年
      8 月13日訊問筆錄）。(3)證人廖顯參於上開案件中證述略
      以：我們全體董監事都同意將原告公司盈餘部分先償還積
      欠采鋒公司貨款（見上開偵查卷97年8月13日訊問筆錄）
      。(4)證人即采鋒公司之監察人丙○○於本院審理時證述略
      以：當時財務仍由丁○○掌管，丁○○告訴伊兩個月後會
      有資金缺口，請大家想辦法，後來發現原告公司OBU帳戶
      （境外帳戶）有資金留存，後於董事會議決議通過將美金
      3 7,070元轉至采鋒公司使用。又上開OBU帳戶其中一個功
      能就是大陸之益峰公司銷售貨款之收款帳戶，當時協議將
      貨款之百分之十保留於存摺中，未匯回大陸，其用途在於
      支付采鋒公司代墊大陸益峰公司台幹之勞健保費用，當初
      3家公司切割後，大陸益峰公司仍欠采鋒公司相當大金額
      之墊付款，在切割當時，就將該筆剩餘金額（指97年2月
      19日美金5,100元）歸還采鋒公司，這部分之用途均在采
      峰公司之董監事會議通過，所以原告公司現在再來向被告
      請求是不應該等語（見本院98年2月19日言詞辯論筆錄）
      。足見96年4月4日、97年2月19日由乙○○領取匯至采峰
      公司之美金37,050元、5,100元，均係經丁○○同意及依
      采峰公司董監事決議所為，原告主張乙○○有侵占、背信
      之侵權行為云云，不足採信，應以乙○○所辯為可信。又
      臺灣台中地方法院檢察署97年度偵字第11591號就乙○○
      所涉侵占、背信部分，已為不起訴處分確定，業經本院依
      職權調閱上開卷證查明屬實，附此敘明。
    (二)從而，原告依公司法第23條第1項、民法第184條第1項前
      段、第544條之規定請求乙○○應給付原告1,392,123元及
      利息，為無理由，應予駁回。
（三）備位之訴部分：
    (一)乙○○部分：乙○○97年2月19日領取匯至采峰公司之美
      金5,100元，不構成侵權行為，已如上述，是原告依侵權
      行為請求乙○○應給付163,175元及利息，為無理由，應
      予駁回。
    (二)采峰公司部分：
    1.按當事人主張有利於己之事實，就其事實有舉證之責任，
      民事訴訟法第277條前段定有明文。次按民事訴訟如係由
      原告主張權利者，應先由原告負舉證之責，若原告先不能
      舉證，以證實自己主張之事實為真實，則被告就其抗辯事
      實即令不能舉證，或其所舉證據尚有疵累，亦應駁回原告
      之請求。又請求履行債務之訴，除被告自認原告所主張債
      權發生原因之事實外，應先由原告就其主張此項事實，負
      舉證之責任，必須證明其為真實後，被告於其抗辯事實，
      始應負證明之責任，此為舉證責任分擔之原則（最高法院
      17年上字第917號、43年台上字第377號判例參照）。次按
      消費借貸法律關係之成立，須具備：(1)借貸意思表示相互
      一致、(2)交付借貸物等特別要件，是當事人主張有金錢借
      貸關係存在，須就其發生所須具備之特別要件即金錢之交
      付及借貸意思表示互相一致負舉證之責任，若僅證明有金
      錢之交付，未證明借貸意思表示互相一致者，尚不能認為
      有金錢借貸關係存在（最高法院81年度台上字第2372號判
      決參照）。
    2.原告主張：96年4月4日美金37,050元匯至采峰公司帳戶，
      此款項應屬原告貸與采峰公司之款項云云。采峰公司則否
      認有借款之事實。依上開說明，原告自應就借貸事實負舉
      證責任。經查：原告公司法定代理人丁○○於本院審理陳
      稱略以：美金37,050元（含手續費為美金37,070元）是因
      為采峰公司當時在運作之時，資金發生缺口，所以才將原
      告公司美金37,050元匯到采峰公司，供采峰公司營運，也
      就是事實上借給采峰公司營運週轉用，當初沒有約定借款
      利息，也沒有約定何時還款，當初沒有提到這個，是因為
      三家公司之股東是一樣的，所以開會時沒有提到等語（見
      本院98年5月7日言詞辯論筆錄），難認原告公司與采峰公
      司間就系爭款項有借貸意思表示互相一致之情形，自無從
      逕認已成立消費借貸契約。依上開說明，原告既未能就其
      與采峰公司間具有金錢借貸意思表示互相一致之要件，盡
      其舉證之責任，故原告主張其與采峰公司間存有金錢借貸
      之法律關係乙節，要屬無據，其請求采峰公司返還借款及
      利息，亦無理由，應予駁回。
四、綜上所述，原告先位聲明依侵權行為之法律關係請求乙○○
    給付1,392,123元，及自起訴狀繕本送達翌日起至清償日止
    ，按年息5%計算之利息；備位聲明依侵權行為之法律關係請
    求乙○○給付163,175元，及自起訴狀繕本送達翌日起至清
    償日止，按年息5%計算之利息；及依消費貸之法律關係，請
    求采峰公司給付1,228,948元，及自起訴狀繕本送達翌日起
    至清償日止，按年息5%計算之利息，均無理由，應予駁回。
    原告之訴既經駁回，其假執行之聲請即失所附麗，應併予駁
    回。
五、本件事證已臻明確，兩造其餘攻擊防禦方法及所舉證據，經
    審酌結果，與本件判決結論均無影響，爰不一一論述，附此
    敘明。
六、訴訟費用負擔之依據：民事訴訟法第78條。
中    華    民    國    98    年    5    月    21     日
                  民事第三庭    法  官  謝慧敏
正本係照原本作成。
如對本判決上訴，須於判決送達後20日內向本院提出上訴狀。
中    華    民    國    98    年    5    月    21     日
                                書記官  王志


司法院資訊處製作；財團法人民間司法改革基金會備份。
